ACORDAO-COMPLETO-2584608

ACÓRDÃO 753/2023 ATA 15/2023 - PLENÁRIO

VISTOS, relatados e discutidos estes autos de auditoria financeira integrada com conformidade sobre os Haveres Financeiros da União junto a entes subnacionais, visando subsidiar a emissão de opinião sobre as demonstrações contábeis, financeiras e orçamentárias do Ministério da Economia relativas ao exercício de 2022.
ACORDAM os Ministros do Tribunal de Contas da União, reunidos em Sessão do Plenário, ante as razões expostas pelo Relator, e, com fundamento no art. 9º, inciso I, da Resolução-TCU 315/2020 e no art. 250, inciso I, do RITCU, em:
9.1. dar ciência ao Ministério da Fazenda de que a ausência do reconhecimento da obrigação como uma provisão, referente à dedução a ser realizada pela União sobre os contratos de dívida dos Estados ou do Distrito Federal administradas pela STN, conforme estabelecida pelo art. 3º da Lei Complementar 194/2022, gerou distorção de pelo menos R$ 23 bilhões nas demonstrações contábeis do Ministério da Economia relativas ao exercício de 2022, prejudicando as características qualitativas das informações contábeis previstas no MCASP - 9ª Edição e NBC TSP Estrutura Conceitual, em especial a representação fidedigna de obrigações e dívidas financeiras da União;
9.2. considerar implementadas as recomendações contidas nos subitens 9.1.1, 9.1.3 e 9.1.4 do Acórdão 1833/2022-TCU-Plenário;
9.3. considerar em implementação as recomendações contidas nos subitens 9.1.2 e 9.1.5 do Acórdão 1833/2022-TCU-Plenário;
9.4. comunicar esta decisão ao Ministério da Fazenda e à Secretaria Executiva da Casa Civil da Presidência da República; e
9.5. apensar os presentes autos ao TC Processo 016.822/2022-6, referente à auditoria consolidadora das demonstrações contábeis do Ministério da Economia relativas ao exercício financeiro de 2022.

Auditoria financeira integrada com conformidade nos Haveres Financeiros da União para subsidiar a emissão de opinião sobre as demonstrações contábeis do Ministério da Economia do exercício de 2022.

Banco do Brasil S.A.; Ministério da Economia (extinto) e Secretaria Especial de Relações Governamentais (extinto)

3. Interessado: Tribunal de Contas da União

13.1. Ministros presentes: Bruno Dantas (Presidente), Walton Alencar Rodrigues, Aroldo Cedraz, Vital do Rêgo, Jorge Oliveira (Relator), Antonio Anastasia e Jhonatan de Jesus.
13.2. Ministros-Substitutos convocados: Augusto Sherman Cavalcanti e Marcos Bemquerer Costa.

JORGE OLIVEIRA

Trata-se de auditoria financeira integrada com conformidade sobre os Haveres Financeiros da União junto a entes subnacionais, visando subsidiar a emissão de opinião sobre as demonstrações contábeis, financeiras e orçamentárias do Ministério da Economia relativas ao exercício de 2022. 
2.	O trabalho integra a auditoria das demonstrações dessa Unidade Prestadora de Contas (TC Processo 016.822/2022-6) , como também a auditoria do Balanço Geral da União (BGU) para fins de emissão do Parecer Prévio pelo Tribunal sobre as Contas do Presidente da República de 2022, conforme previsto no art. 71, inciso I, da Constituição Federal, processo de minha relatoria.
2.	Reproduzo a seguir, com ajustes pertinentes, o relatório de auditoria produzido pela equipe da Unidade de Auditoria Especializada em Certificação de Contas (AudFinanceira) , cujas análises e conclusões contaram com a concordância das instâncias superiores daquela unidade técnica (peças 136-138) :
"I.	APRESENTAÇÃO
1. A Constituição Federal de 1988 atribuiu ao Tribunal de Contas da União (TCU) a competência para julgar as contas dos administradores e demais responsáveis por dinheiros, bens e valores públicos da administração direta e indireta (art. 71, II) . De acordo com o art. 16, inc. I da Lei 8.443, de 1992, c/c com art. 207 do Regimento Interno do TCU, essas contas serão julgadas regulares quando expressarem, de forma clara e objetiva, a exatidão dos demonstrativos contábeis, a legalidade, a legitimidade e a economicidade dos atos de gestão do responsável.
2. Em razão dessas atribuições constitucionais e legais e ao amparo das competências estabelecidas no art. 71, incisos I, II e IV da Constituição Federal, o TCU realizou auditoria financeira integrada com conformidade nas contas relativas ao exercício de 2022 do Ministério da Economia (ME) (TC Processo 016.822/2022-6) , à qual esse trabalho integra, especificamente em relação ao ciclo contábil relacionado aos Haveres Financeiros da União.
3. O objetivo desta auditoria é expressar conclusões sobre se tais haveres financeiros, que integram as demonstrações contábeis, financeiras e orçamentárias do ME, incluindo as respectivas notas explicativas, estão apresentados adequadamente nas referidas demonstrações contábeis, livres de distorção relevante, de acordo com as práticas contábeis adotadas no Brasil aplicadas ao setor público, e sobre se as operações e transações subjacentes estão em conformidade com as leis e regulamentos aplicáveis e com os princípios de administração pública que regem a gestão financeira responsável e a conduta de agentes públicos. 
4. Este relatório está estruturado da seguinte maneira: a seção 2 contextualiza o trabalho e apresenta os elementos que ajudam na compreensão do relatório; a seção 3 apresenta os achados de auditoria e, em relação a cada um, as conclusões e as propostas de encaminhamento da equipe; a seção 4 destaca os assuntos que exigiram atenção significativa na auditoria; a seção 5 apresenta o resultado do monitoramento de deliberação anterior do Tribunal; a seção 6 expressa as conclusões da auditoria; a seção 7 sintetiza as propostas de encaminhamento da equipe, considerando a perspectiva dos dirigentes e as ações corretivas que pretendem tomar, obtidas mediante comentários de gestores e analisados pela equipe de auditoria no apêndice A; as listas de siglas, tabelas e quadros presentes no texto estão indicados ao final.
1. INTRODUÇÃO
5. Trata-se de auditoria financeira integrada com conformidade autorizada por meio do Acórdão 67/2022-TCU-Plenário, de relatoria do Ministro Jorge Oliveira no processo TC Processo 044.390/2021-1, realizada nas contas relativas ao exercício de 2022 do Ministério da Economia (ME) , especificamente quanto ao ciclo contábil dos haveres financeiros da União, com vistas a subsidiar o julgamento dessas contas pelo TCU.
1.1. Visão geral do objeto
6. Na perspectiva do balanço patrimonial, os Empréstimos e Financiamentos Concedidos a Receber somam R$ 871,55 bilhões em dezembro de 2022. Deste total, 96,18% compõem o ativo não circulante, e, no âmbito deste grupo, 81,15% estão sob a gestão da Coordenação-Geral de Haveres Financeiros da Secretaria do Tesouro Nacional (Coafi/STN) , sendo que aqueles haveres financeiros da União junto aos estados e ao Distrito Federal correspondem a 98,83% do montante sob responsabilidade da Coafi/STN.
7. Os créditos financeiros da União perante estados, Distrito Federal e municípios decorrem principalmente de programas de financiamento e refinanciamento de dívidas, implementados de acordo com legislação específica e formalizados mediante a celebração de contratos entre as partes. As transferências ou aquisições de carteiras de crédito de instituições financeiras federais foram realizadas com base em lei com o propósito de promover o saneamento financeiro dessas entidades e fortalecer o sistema financeiro nacional.
8. Dos haveres financeiros da União perante a estados e o Distrito Federal, é de se destacar a importância dos contratos de refinanciamento da Lei 9.496/1997, tendo em vista a materialidade de recursos envolvidos. Vinte e quatro estados e o Distrito Federal fazem parte do denominado programa Lei 9.496/1997, dentre os quais se destacam São Paulo, Minas Gerais, Rio de Janeiro, Rio Grande do Sul e Paraná, que representam 91,06% do saldo devedor total. Os únicos estados da federação que não possuem contratos vigentes no âmbito da Lei 9.496/1997 são os estados do Piauí e Tocantins. A tabela a seguir demonstra os saldos devedores existentes em 31/12/2022:
Tabela 1: Saldos devedores dos entes subnacionais mutuários - programa Lei 9.496/1997 - em R$ bilhões
	Número
	Mutuário
	Saldo devedor total em 31/12/2022
	%
	Saldo Devedor Total acumulado
	% Acumulado

	1
	São Paulo
	261,06
	46,99%
	261,06
	46,99%

	2
	Minas Gerais
	89,18
	16,05%
	350,24
	63,05%

	3
	Rio de Janeiro
	83,75
	15,08%
	433,99
	78,12%

	4
	Rio Grande do Sul
	60,65
	10,92%
	494,64
	89,04%

	5
	Paraná
	11,19
	2,01%
	505,83
	91,06%

	6
	Santa Catarina
	10,22
	1,84%
	516,04
	92,90%

	7
	Alagoas
	7,88
	1,42%
	523,93
	94,31%

	8
	Mato Grosso do Sul
	6,58
	1,18%
	530,50
	95,50%

	9
	Bahia
	5,20
	0,94%
	535,70
	96,43%

	10
	Goiás
	3,80
	0,68%
	539,50
	97,12%

	11
	Pernambuco
	3,61
	0,65%
	543,11
	97,77%

	12
	Rondônia
	2,58
	0,46%
	545,69
	98,23%

	13
	Espírito Santo
	1,50
	0,27%
	547,19
	98,50%

	14
	Mato Grosso
	1,20
	0,22%
	548,39
	98,72%

	15
	Ceará
	1,11
	0,20%
	549,50
	98,92%

	16
	Sergipe
	1,08
	0,19%
	550,57
	99,11%

	17
	Pará
	1,07
	0,19%
	551,64
	99,30%

	18
	Distrito Federal
	1,05
	0,19%
	552,69
	99,49%

	19
	Maranhão
	0,87
	0,16%
	553,57
	99,65%

	20
	Paraíba
	0,86
	0,16%
	554,43
	99,80%

	21
	Acre
	0,40
	0,07%
	554,83
	99,88%

	22
	Amazonas
	0,38
	0,07%
	555,20
	99,94%

	23
	Rio Grande do Norte
	0,19
	0,03%
	555,39
	99,98%

	24
	Amapá
	0,06
	0,01%
	555,45
	99,99%

	25
	Roraima
	0,06
	0,01%
	555,51
	100,00%

	Total
	555,51
	100,00%
	555,51
	100,00%

Fonte: Elaboração própria com base no mapa evolutivo mensal de dezembro de 2022 - aba consolidado (peça 134, item não digitalizável) 
9. Os contratos de refinanciamento do programa Lei 9.496/1997 são gerenciados pelo Banco do Brasil, agente financeiro ao qual compete a celebração, o acompanhamento e o controle, cuja remuneração é custeada pelas unidades da federação, nos termos dos respectivos contratos. O setor de Haveres da Gerência de Modelagem de Informações de Fundos e Programas da Diretoria de Governo é a principal unidade do banco que atua neste segmento.
10. A partir de 2014, ocorreram alterações legislativas que impactaram o gerenciamento dos contratos de refinanciamento entre a União e os estados. As principais alterações relacionadas à Lei 9.496/1997 são aquelas advindas das Leis Complementares 148/2014, 156/2016 e 173/2020.
11. A Lei Complementar 148/2014 modificou os critérios de indexação dos contratos de refinanciamento ao substituir os juros reais dos contratos, que variavam entre 6% e 7,5% ao ano, para 4% ao ano, o que passou a ser aplicado a partir de 1º de janeiro de 2013. Outra alteração importante foi a substituição do indexador, que era o Índice Geral de Preços - Disponibilidade Interna (IGP-DI) e passou a ser o Índice Nacional de Preços ao Consumidor Amplo (IPCA) do Instituto Brasileiro de Geografia e Estatística (IBGE) , também a partir de 1º de janeiro de 2013. Também foi instituída uma previsão de remuneração alternativa, que é a Selic, aplicável quando as novas taxas estabelecidas a superarem.
12. Nos termos do art. 3º da Lei Complementar 148/2014, tornou-se possível ainda a concessão de desconto pela União sobre os saldos devedores dos contratos em valor correspondente à diferença entre montante do saldo devedor existente em 1º de janeiro de 2013 e aquele apurado utilizando-se a variação acumulada da taxa Selic desde a assinatura dos respectivos contratos, observadas todas as ocorrências que impactaram o saldo devedor no período.
13. Toda a metodologia de cálculo referente ao desconto, à atualização monetária e aos juros remuneratórios passou a ser disciplinada pelo Decreto 8.616/2015, que regulamentou a Lei Complementar 148/2014 e dispositivos contidos na própria Lei 9.496/1997. 
14. Por outro lado, a Lei Complementar 156/2016 trouxe alterações importantes na dívida dos estados e do Distrito Federal, com os efeitos financeiros sendo aplicados a partir de 1º de julho de 2016:
prazo adicional de 240 meses (20 anos) para o pagamento da dívida; 
consolidação do saldo devedor e recálculo das prestações com base na Tabela Price, afastando-se o limite da Receita Líquida Real; 
redução extraordinária da prestação mensal para os próximos 24 meses, conforme esquema especial de pagamento, considerando que os valores correspondentes a esta redução serão incorporados ao saldo devedor ao final do prazo de 24 meses, acrescidos de encargos financeiros contratuais de adimplência.
15. A Lei Complementar 156/2016 também permitiu o parcelamento da dívida vencida e não paga em decorrência dos mandados de segurança providos pelo STF no âmbito das discussões quanto à capitalização composta da taxa Selic para efeito do cálculo do desconto introduzido pela Lei Complementar 148/2014, em até 24 prestações mensais e consecutivas, atualizadas pelos encargos contratuais vigentes, vencendo-se a primeira em julho de 2016.
16. Em decorrência da pandemia da Covid-19, a Lei Complementar 173/2020 permitiu a suspensão do pagamento do serviço da dívida atrelada à Lei 9.496/1997, ainda que previamente à celebração de termos aditivos ou outros instrumentos semelhantes. De março a dezembro de 2020, a União ficou impedida de executar as garantias das dívidas decorrentes desses contratos.
17. Além dessas legislações, a Lei Complementar 159/2017, que trata sobre o Regime de Recuperação Fiscal, tendo sido posteriormente alterada pela Lei Complementar 178/2021, e a Lei Complementar 194/2022, que passou a considerar os combustíveis, a energia elétrica, as comunicações e o transporte coletivo como bens e serviços essenciais, também influenciam indiretamente a gestão dos haveres financeiros da União junto a entes subnacionais.
18. A Lei Complementar 159/2017 dispõe que, durante a vigência do Regime de Recuperação Fiscal, a União concederá redução extraordinária das prestações relativas aos contratos de dívidas administrados pela Secretaria do Tesouro Nacional do Ministério da Economia contratados em data anterior ao protocolo do pedido de adesão ao regime.
19. Já a Lei Complementar 194/2022 estabeleceu que a União deduzirá das parcelas dos haveres financeiros junto a entes subnacionais administrados pela Secretaria do Tesouro Nacional, independentemente de formalização de aditivo contratual, as perdas de arrecadação dos Estados ou do Distrito Federal ocorridas no exercício de 2022 decorrentes da redução da arrecadação do Imposto sobre Operações relativas à Circulação de Mercadorias e sobre Prestações de Serviços de Transporte Interestadual e Intermunicipal e de Comunicação (ICMS) que exceda ao percentual de 5% em relação à arrecadação deste tributo no ano de 2021.
20. No tocante à contabilidade, para a apresentação da real situação patrimonial, o reconhecimento desses créditos a receber deve estar acompanhado da constituição do respectivo ajuste para perdas estimadas. Esses ajustes podem referir-se a perdas prováveis em créditos a receber, em investimentos e aplicações temporárias ou ainda em estoques. Devem ser feitos por intermédio da utilização de uma conta redutora daquele ativo que esteja mensurado acima do valor provável de realização.
21. O ajuste para perdas estimadas não significa, necessariamente, que ocorrerá a remoção ou desreconhecimento de ativos, mas reflete a possibilidade de que parte dos valores do ativo possam não gerar os benefícios econômicos esperados. Normalmente, o reconhecimento do ajuste precede a remoção do ativo, que somente ocorrerá quando a estimativa se confirmar. 
22. A contabilização de ajuste para perdas estimadas é feita exclusivamente pela Coafi/STN e contempla também perdas estimadas relacionadas a outros haveres financeiros da União junto a entes subnacionais. Não se limita, portanto, aos contratos de refinanciamento da Lei 9.496/1997.
1.2. Objeto, objetivos e escopo da auditoria
23. Na presente fiscalização, foram auditadas contas específicas do balanço patrimonial em 31 de dezembro de 2022 do Ministério da Economia, bem como da demonstração das variações patrimoniais para o exercício findo nessa data, com as correspondentes notas explicativas, incluindo o resumo das principais políticas contábeis, bem como as operações, transações ou os atos de gestão relevantes dos responsáveis, subjacentes àquelas demonstrações contábeis, relacionados ao ciclo contábil examinado.
24. As contas auditadas são aquelas que fazem parte do ciclo contábil dos haveres financeiros da União junto a entes subnacionais, predominantemente aqueles valores decorrentes dos contratos de refinanciamento das dívidas oriundas da Lei 9.496/1997, que possuem maior materialidade em relação aos demais haveres financeiros da União administrados pela STN.
25. O objetivo da auditoria é expressar conclusões sobre se as contas específicas acima referidas estão livres de distorções e não conformidades e estão apresentadas adequadamente nas demonstrações contábeis supramencionadas, de acordo com as práticas contábeis adotadas no Brasil aplicadas ao setor público e com as leis e regulamentos aplicáveis e os princípios de administração pública que regem a gestão financeira responsável e a conduta de agentes públicos.
26. Considerando as limitações retratadas na Estratégia Global da Auditoria do Ministério da Economia (peça 132) , os testes de auditoria nas contas do ciclo de Empréstimos e Financiamentos Concedidos a Receber terão por escopo os saldos sob gestão da UG 170512 representados nas contas 112440100 - EMPRESTIMOS CONCEDIDOS RECEBER - INTER EST, 112440401 - ENCARGO S/EMPREST CONCED A REC EXCETO FAT-EST, 112940401-PERDA ESTIMADA EM CREDITO EMPREST CONCEDIDOS, 121140301-EMPRESTIMOS CONCEDIDOS A RECEBER - ESTADO e 121149904 -AJUSTE PERDAS EMPREST/FINANC CONCEDIDOS. Considerou-se relevante que a auditoria estendesse seu escopo, inclusive, para contas relacionadas às variações patrimoniais aumentativas e diminutivas, haja vista a correlação direta com os processos de trabalho que fazem parte do ciclo contábil.  
1.3. Não escopo
27. Não integram o escopo da auditoria o exame da regularidade dos haveres financeiros da União junto aos municípios, a exemplo daqueles geridos no âmbito dos programas Lei 8.727/1993, Medida Provisória 2.185/2001, Carteira de Saneamento, Acordo Brasil-França III, dentre outros. 
28. Deve-se destacar, no entanto, que eventuais oportunidades de melhoria a serem adotadas pela Coafi/STN no tocante à gestão dos haveres financeiros da União junto aos estados e Distrito Federal pode impactar também na gestão desses haveres, haja vista a semelhança das atividades desempenhadas em ambos os casos.
29. Sobre os haveres financeiros da União junto aos estados e ao Distrito Federal, não faz parte do escopo o exame sobre cumprimento de metas e obrigações fixados no âmbito do Programa de Apoio à Reestruturação e ao Ajuste Fiscal dos Estados, do Regime de Recuperação Fiscal e do Programa de Acompanhamento e Transparência Fiscal.
30. Ainda, também não faz parte do escopo da auditoria o exame sobre os haveres financeiros da União que não estão relacionados a entes federativos, notadamente aqueles que estão sob a administração da Coordenação-Geral de Execução e Controle de Operações Fiscais da STN (Cogef/STN) .
1.4. Metodologia e limitações inerentes à auditoria
31. Nossa auditoria foi conduzida de acordo com as Normas de Auditoria do Tribunal de Contas da União (NAT) , aprovadas pela Portaria-TCU 280/2010, que são consistentes com os Princípios Fundamentais de Auditoria do Setor Público (ISSAI 100) , com os Princípios de Auditoria Financeira (ISSAI 200) e os Princípios de Auditoria de Conformidade (ISSAI 400) das Normas Internacionais emitidas pela Organização Internacional das Entidades Fiscalizadoras Superiores (Intosai) . 
32. Tais normas requerem o cumprimento de exigências éticas, o exercício de julgamento e ceticismo profissionais, a aplicação do conceito de materialidade e a identificação e avaliação de riscos de distorção relevante nas demonstrações auditadas ou de desvio de conformidade relevante nas transações subjacentes, independentemente se causados por erro ou fraude, bem como a definição e a execução de procedimentos de auditoria que respondam a esses riscos, a fim de se obter segurança razoável, mediante evidência de auditoria suficiente e apropriada, para suportar as conclusões em que se fundamenta a opinião de auditoria.
33. Obteve-se entendimento dos controles internos relevantes para os haveres financeiros da União junto a entes subnacionais. Avaliou-se a adequação das políticas contábeis utilizadas para a gestão dos haveres, a razoabilidade das estimativas contábeis relativas a perdas estimadas e suas respectivas divulgações feitas pela administração. Além disso, verificou-se a adequação da apresentação, da estrutura e do conteúdo geral do referido ciclo contábil em relação às demonstrações contábeis, incluindo as informações sobre as transações e os eventos subjacentes a esses haveres financeiros.
34. A definição e a execução dos procedimentos de auditoria incluíram inspeção documental, realização de recálculos, reexecução de procedimentos, procedimentos analíticos, indagações, inclusive por escrito (ofícios de requisição) , e o uso de técnicas assistidas por computador para examinar populações inteiras de transações e de amostragem estatística para testes de controle e de conformidade (amostragem por atributos) . 
35. O trabalho foi conduzido conforme os Termos do Trabalho de Auditoria (peça 8, pp. 2-5) e com a Estratégia Global da Auditoria (peça 132) . Conforme exigido pelas normas de auditoria (NAT, 52) , a equipe de trabalho possui coletivamente a competência e as habilidades necessárias. 
36. Devido às limitações inerentes a uma auditoria, juntamente com as limitações inerentes ao controle interno, há um risco de que algumas distorções relevantes não tenham sido detectadas, mesmo que o trabalho tenha sido adequadamente planejado e executado de acordo com as normas de auditoria mencionadas.
1.5. Benefícios estimados ou esperados e volume de recursos fiscalizados
37. Entre os benefícios qualitativos esperados da implementação das deliberações propostas citam-se o aumento da transparência da gestão, a melhoria das informações e o aprimoramento dos controles internos sobre a conformidade dos atos de gestão financeira e orçamentária e dos respectivos registros contábeis, bem como sobre o processo de elaboração das demonstrações contábeis, alinhando-os aos padrões internacionais em implementação pela STN, para convergir as práticas contábeis adotadas no Brasil às Normas Internacionais de Contabilidade Aplicadas ao Setor Público.
38. Os benefícios quantitativos financeiros que poderão ser obtidos, são estimados, em caráter preliminar, em torno de R$ 23 bilhões, em decorrência da correção de irregularidades ou impropriedades a que se referem os achados contidos no subtópico 3.1, além do aperfeiçoamento da da metodologia adotada para cálculo de ajuste para perdas estimadas e da classificação de variações patrimoniais aumentativas e diminutivas relacionadas aos haveres financeiros da União junto a entes subnacionais.
39. O volume de recursos fiscalizados atingiu o montante de R$ 807,6 bilhões, na perspectiva patrimonial. Para o referido cálculo, considerou-se valores absolutos nas contas analíticas que estão relacionadas aos haveres financeiros da União junto aos estados e Distrito Federal, a saber:
Tabela 2: Saldos das contas analíticas relacionadas aos haveres financeiros da União junto a estados e Distrito Federal - em 31 dezembro de 2022 - em R$ bilhões
	Conta analítica
	Descrição da conta
	Valor absoluto (R$) 

	112440100
	'= EMPRESTIMOS CONCEDIDOS RECEBER - INTER EST
	12,9

	112440401
	'= ENCARGO S/EMPREST CONCED A REC EXCETO FAT-EST
	2,3

	112940401
	* = PERDA ESTIMADA EM CREDITO EMPREST CONCEDIDOS
	2,3

	121140301
	'= EMPRESTIMOS CONCEDIDOS A RECEBER - ESTADO
	670,8

	121149904
	* = AJUSTE PERDAS EMPREST/FINANC CONCEDIDOS
	119,3

	Total
	807,6

Fonte: Elaboração própria com base no Tesouro Gerencial 
40.  Os procedimentos de auditoria abrangeram o total de 87% dos ativos que compõem os haveres financeiros da União junto a entes subnacionais. Outros elementos, contas ou itens de menor materialidade dessas demonstrações contábeis foram testados mediante procedimentos de revisão analítica.
ACHADOS DA AUDITORIA
3.1 Distorções de valor
3.1.1 R$ 26,6 bilhões baixados indevidamente como despesa de desincorporação de ativos (VPD) , em desacordo com o item 5.2 da Macrosiafi 020342
41. O MCASP - 9ª Edição, Parte II, item 2.4.2, dispõe que deve ser considerada realizada a variação patrimonial diminutiva (VPD) :
quando deixar de existir o correspondente valor ativo, por transferência de sua propriedade para terceiro;
diminuição ou extinção do valor econômico de um ativo;
pelo surgimento de um passivo, sem o correspondente ativo.
42. Em razão de procedimentos de recálculo feitos pelo Banco do Brasil no âmbito do programa Bacen-Banerj, identificou-se a necessidade de se realizar uma baixa de saldo, cuja contabilização ocorreu em julho de 2022. Na ocasião, houve um lançamento a débito na conta 3651401-0 - DESINCORPORACAO DE ATIVOS e um lançamento a crédito na conta 1211403'1 '= EMPRESTIMOS CONCEDIDOS A RECEB-R - ESTADO, conforme Tabela 3 abaixo:
Tabela 3: Baixa de ativo - Conta Corrente PF1705451 - em R$ bilhões
	Emissão - Dia
	Evento
	Valor 
	Lançamento
DébitoConta Contábil
	Lançamento
CréditoConta Contábil
	Documento
	Doc - Observação

	30/6/2022
	5410-4 - REG.BAIXA. CRED.DIVERSOS A REC.
	26,6 
	3651401-0 - DESINCORPORACAO DE ATIVOS
	1211403'1 '= EMPRESTIMOS CONCEDIDOS A RECEB-R - ESTADO
	170512000012022NS000638
	TRATA-SE DE BAIXA DE SALDO DEVIDO AO RECALCULO DO BACEN BANERJ EM 01/07/2016, SEM ENCARGOS DE INADIMPLENCIA, CONFORME O OFICIO SEI Nº 203294/2022/ME, DE 19/07/2022.

Fonte: Elaboração própria com base no Tesouro Gerencial
43. Na situação acima retratada, houve inobservância da Macrosiafi 020342 (peça 131) , pois, de acordo com o item 5.2 da referida norma, quando 'a perda, de fato, ocorre, deve-se registrar a baixa do ativo em contrapartida à conta retificadora de perdas estimadas'. A Macrosiafi 020342 foi utilizada como uma das fontes para a metodologia de ajuste para perdas estimadas denominada Capag Plus, vigente à época do lançamento contábil e, posteriormente, também foi utilizada como subsídio para a metodologia de ajuste para perdas estimadas Maphem, atualmente vigente.
44. A baixa dos ativos deveria ter ocorrido contra a conta redutora do ativo circulante, pois envolvia a avaliação de valores relacionados a prestações devidas e não pagas pelo estado do Rio de Janeiro que deveriam estar sendo classificadas no curto prazo. Ainda, de acordo com a Macrosiafi mencionada acima, tal valor deveria ter sido lançado como débito na conta redutora de ajuste para perdas estimadas e a crédito na conta de ativo, da seguinte forma:
Tabela 4: Previsão de lançamento de efetivação de perda no curto prazo - Evento CRD250
				Conta Contábil

	Lançamento - Débito
	1.1.2.9.X.04.XX AJUSTE DE PERDAS DE CREDITOS A CURTO PRAZO

	Lançamento - Crédito
	1.1.2.4.X.XX.XX EMPRESTIMOS E FINANCIAMENTOS CONCEDIDOS

Fonte: Elaboração própria com base na Macrosiafi 020342
45. Uma das causas para situação encontrada é a ausência de constituição de procedimento para efetivação de perda dos haveres financeiros da União junto a entes subnacionais. Conforme destacado na fiscalização referente ao exercício financeiro anterior (TC Processo 032.722/2021-4) , a metodologia de ajuste para perdas estimadas denominada Capag Plus, vigente até novembro de 2022, não previa procedimento específico para a atividade de desreconhecimento que contemplasse as etapas, os responsáveis e os critérios que devem ser adotados.
46. Como efeito da distorção, houve duplo registro contábil de variações patrimoniais diminutivas sobre a mesma perda: o primeiro foi feito como estimativa de perda, com base na metodologia Capag Plus, tendo como contrapartida a conta redutora do ativo; enquanto o segundo foi realizado como desincorporação de ativos a partir da concretização da perda, tendo como contrapartida a própria conta do ativo. Por outro lado, o lançamento a crédito deveria ter ocorrido na conta de empréstimos do curto prazo. A Tabela 5 a seguir sintetiza de que forma ocorreu a distorção e seus efeitos:
Tabela 5: Distorção referente à registro, em duplicidade, de contas de variação patrimonial diminutiva (em R$ em bilhões) 
	Conta Analítica
	Conta Contábil
	Valor da Distorção
	Efeito

	365140100
	DESINCORPORACAO DE ATIVOS
	26,58
	Superavaliação 

	121140301
	EMPRESTIMOS CONCEDIDOS A RECEB-R - ESTADO
	26,58
	Subavaliação

Fonte: Elaboração própria com base no Tesouro Gerencial
47. Considerando que a rotina de ajuste para perdas estimadas é feita a partir de cálculos feitos mensalmente com base na proporcionalidade das contas do ativo relacionadas aos haveres financeiros da União junto a entes subnacionais, todo o valor registrado como variação patrimonial negativa foi, no mês subsequente, registrado como reversão de perda. Ainda assim, houve prejuízo à representação fidedigna da informação contábil, de acordo com o conceito estabelecido na NBC TSP Estrutura Conceitual.
48. Em relação às possíveis propostas de encaminhamento sobre o assunto, deve-se registrar que, em reuniões realizadas entre a equipe de auditoria do TCU e a equipe da STN, houve concordância por parte da equipe da STN a respeito da efetivação de perda no caso concreto. 
49. No entanto, em decorrência da implementação do novo modelo de ajuste para perdas a partir de dezembro de 2022, ficou acertado que não haveria necessidade de retificação do lançamento contábil, especialmente em função de que os efeitos das variações patrimoniais são anulados, uma vez que, de um lado, houve o registro da VPD de desincorporação do ativo e, de outro, houve o registro de variação patrimonial aumentativa (VPA) de reversão de ajuste de perdas estimadas. Apesar de a distorção não afetar o resultado patrimionial líquido do exercício, ela afeta as linhas e o total das variações patrimoniais aumentativas e diminuitivas na demonstração contábil do resultado do exercício, com prejuízo à representação fidedigna das informações relativas à gestão dos haveres financeiros da União. 
50. O novo modelo de ajuste para perdas estimadas, denominado Maphem, está consubstanciado na Nota Técnica 53.292/2022/ME e segue as recomendações exaradas pelo Tribunal por meio do Acórdão 1833/2022-TCU-Plenário. Na oportunidade, em seu subitem 9.1.5, foi recomendado à STN que:
9.1.5. constitua procedimento para efetivação de perda estimada com crédito de liquidação duvidosa relacionada aos haveres financeiros da União junto a entes subnacionais, contando com o apoio metodológico da Advocacia-Geral da União para as dívidas passíveis de ações judiciais em desfavor da União;
51. No item 85 da Nota Técnica 53.292/2022/ME, há menção expressa de que o procedimento de efetivação das perdas ainda deve ser objeto de novos estudos por parte da STN, o que levará à necessidade de continuidade do monitoramento do subitem 9.1.5 do Acórdão 1833/2022-TCU-Plenário. 
52. Considerando todo o exposto e o fato de a distorção se caracterizar mais como um erro de execução do que como um erro de procedimento, eventual proposta de encaminhamento por parte do Tribunal pode ser dispensada, nos termos do art. 16, parágrafo único, inciso II, da Resolução TCU 315/2020.
3.1.2 R$ 23 bilhões, pelo menos, em decorrência da não contabilização, no passivo, dos valores a serem deduzidos pela União sobre as perdas de arrecadação dos Estados e do Distrito Federal relativos ao ICMS, conforme obrigação estabelecida pelo art. 3º da Lei Complementar 194/2022, em desacordo com o item 17.2, Parte II, do MCASP - 9ª Edição e a NBC TSP 3 
53. De acordo com o art. 3º, caput, da Lei Complementar 194/2022, em razão da perda de arrecadação do Imposto sobre Operações relativas à Circulação de Mercadorias e sobre Prestações de Serviços de Transporte Interestadual e Intermunicipal e de Comunicação (ICMS) dos vinte e seis estados da federação e do Distrito Federal ocorridas durante o exercício de 2022, a União realizará a dedução do valor das parcelas dos contratos de dívidas administradas pela STN, independentemente de formalização de ativo contratual, nos seguintes termos:
Art. 3º A União deduzirá do valor das parcelas dos contratos de dívida do Estado ou do Distrito Federal administradas pela Secretaria do Tesouro Nacional, independentemente de formalização de aditivo contratual, as perdas de arrecadação dos Estados ou do Distrito Federal ocorridas no exercício de 2022 decorrentes da redução da arrecadação do Imposto sobre Operações relativas à Circulação de Mercadorias e sobre Prestações de Serviços de Transporte Interestadual e Intermunicipal e de Comunicação (ICMS) que exceda ao percentual de 5% (cinco por cento) em relação à arrecadação deste tributo no ano de 2021. (grifos acrescidos) 
54. Por meio da Nota Conjunta SEI  11/2022/CCONT/CGTES/CESEF/SUCON/SUAFI/SUPEF/STN/SETO-ME, emitida em novembro de 2022, foi firmado entendimento da STN para a contabilização dos fatos surgidos da aplicação do art. 3º da Lei Complementar 194/2022 (peça 104) . O entendimento da STN consistia inicialmente em ter, como fato gerador do passivo, a liquidação da despesa de ressarcimento de perdas com ICMS, de modo a realizar a contabilização da seguinte forma:
Tabela 6: Rotina de contabilização definida pela STN sobre o art. 3º da Lei Complementar 194/2022
	Natureza de informação: Patrimonial

	Lançamento 
	Fato Gerador
	Débito (D) /Crédito ©
	Conta Contábil
	Descrição da Conta Contábil 
	Grupo

	1
	Liquidação da despesa de ressarcimento de perdas com ICMS
	D
	35244.00.00
	Outras Transferências
	Variações Patrimoniais Diminutivas

			C
	21594.00.00
	Demais Transferências a Pagar
	Passivo Circulante

	2
	Transferência do longo para o curto prazo de empréstimos concedidos a Estados e ao DF
	D
	11244.00.00
	Empréstimos e Financiamentos Concedidos (P) 
	Ativo Circulante

			C
	12114.03.00
	Empréstimos e Financiamentos Concedidos (P) 
	Ativo Não Circulante

	3
	Realização da receita de capital de empréstimos concedidos a Estados e ao DF
	D
	11244.00.00
	Empréstimos e Financiamentos Concedidos (F) 
	Ativo Circulante

			C
	11244.00.00
	Empréstimos e Financiamentos Concedidos (P) 
	Ativo Circulante

	4
	Compensação da obrigação de ressarcir as perdas na arrecadação de ICMS com os haveres financeiros decorrentes de dívidas refinanciadas
	D
	21594.00.00
	Demais Transferências a Pagar (F) 
	Passivo Circulante

			C
	11244.00.00
	Empréstimos e Financiamentos Concedidos (F) 
	Ativo Circulante

Fonte: Elaboração própria com base na Nota Conjunta SEI  11/2022/CCONT/CGTES/CESEF/SUCON/SUAFI/SUPEF/STN/SETO-ME (peça 104) 
55. Apesar do posicionamento contido na nota técnica da STN a respeito do assunto, a minuta das notas explicativas do Balanço-Geral da União referentes ao exercício de 2022, encaminhada à equipe de auditoria do Tribunal em 3/3/2023, dispõe, em sua Tabela 287, que houve a constituição de passivo contingente para demandas judiciais relacionadas à 'compensação do ICMS dos Estados - Lei Complementar 192/2022 e 194/2022' no montante de R$ 23 bilhões (peça 102, p. 356) . As demonstrações contábeis do Ministério da Economia referentes ao exercício de 2022, por outro lado, não dispõem de informações sobre a contabilização da dedução (peça 107) .
56. A dedução que será realizada pela União não se vincula a um passivo contingente, nos termos definidos pela NBC TSP-3 - Provisões, Passivos Contingentes e Ativos Contingentes. De acordo com a norma, para que um passivo seja considerado como contingente é necessário que a obrigação atenda a um dos seguintes requisitos:
seja uma obrigação possível, que resulta de eventos passados, e cuja existência será confirmada apenas pela ocorrência ou não de um ou mais eventos futuros incertos, não completamente sob o controle da entidade; ou
uma obrigação presente, que decorre de eventos passados, mas não é reconhecida porque:
b.1) é improvável que a saída de recursos que incorporam benefícios econômicos ou potencial de serviços seja exigida para liquidar a obrigação; ou
b.2) o valor da obrigação não pode ser mensurado com suficiente confiabilidade.
57. Sobre a distinção entre 'provável' e 'possível', a NBC TSP 3, no item 31, esclarece que a saída de recursos ou outro evento é considerado como 'provável' se a probabilidade de o evento ocorrer for maior que a de não ocorrer. Interpreta-se, portanto, que se considera provável quando a probabilidade de ocorrer for superior a 50%. 
58. No caso concreto, há uma obrigação presente que decorre de evento passado, e que é certa a saída de recursos e o valor da obrigação pode ser mensurada com suficiente confiabilidade. 
59. O evento passado que criou a obrigação é o início da vigência da Lei Complementar 194, de 23/6/2022, que estabeleceu a obrigação de a União deduzir das parcelas dos contratos de dívida dos Estados ou do Distrito Federal administradas pela Secretaria do Tesouro Nacional, independentemente de formalização de aditivo contratual, as perdas de arrecadação dos Estados ou do Distrito Federal ocorridas no exercício de 2022. 
60. Ainda, é certo que haverá a 'saída de recursos', na forma de dedução, embora ainda não houvesse, até 31 de dezembro de 2022, a definição sobre o montante exato que deveria ser deduzido pela União. O próprio Ministério da Economia chegou a regulamentar a metodologia de cálculo do valor a ser deduzido, atendendo ao disposto no § 7º do art. 3º da Lei Complementar 194/2022, conforme consubstanciado na Portaria 7.889, de 2/9/2022 (peça 103) .
61. Apesar da metodologia instituída pelo Ministério da Economia, na qual resultou nos cálculos relativos à dedução de R$ 23 bilhões, a ausência de definição do montante estava relacionada à multiplicidade de atores governamentais envolvidos - vinte e seis estados da federação e o Distrito Federal - e seus interesses em realizar a validação dos cálculos promovidos pelo Ministério da Economia.
62. Dessa forma, o montante de R$ 23 bilhões deveria ter sido registrado como uma provisão no passivo, pois, embora fosse uma obrigação presente derivada de evento passado, havia uma incerteza sobre o prazo e o valor do desembolso futuro necessário para a sua extinção, nos termos do item 17.2, Parte II, do MCASP - 9ª Edição.
63. Além disso, a provisão deve atender a todos os requisitos estabelecidos no item 22 da NBC TSP 3, a saber:
a entidade tem obrigação presente (formalizada ou não) decorrente de evento passado;
é provável que seja necessária a saída de recursos que incorporam benefícios econômicos ou potencial de serviços para que a obrigação seja liquidada; e
há uma estimativa confiável que pode ser realizada acerca do valor da obrigação. 
64. A causa para a situação encontrada é a interpretação equivocada do fato contábil - obrigação gerada pelo art. 3º da Lei Complementar 194/2022 -, que entendeu não ser necessário o registro de uma obrigação como provisão, embora estivessem atendidos os requisitos estabelecidos pelo MCASP - 9ª Edição e NBC TSP 3. 
65. Quanto aos efeitos, tem-se uma distorção de valor de, pelo menos, R$ 23 bilhões que deveriam ter sido registrados em contas de provisão no passivo das demonstrações contábeis do Balanço-Geral da União e do Ministério da Economia referentes ao exercício de 2022, conforme minuta das notas explicativas do Balanço-Geral da União (peça 102) , levando em consideração a definição da metodologia de cálculo pelo Ministério da Economia por meio da Portaria 7.889/2022 (peça 103) . 
66. As contas contábeis afetadas são as 2.1.7.7.4.00.00, pertencente ao passivo circulante, assim como a conta de variação patrimonial diminutiva 3.9.7.7.4.00.00. As duas contas contábeis registram provisões de passivo de prazo ou de valores incertos relacionados à assunção de obrigações por parte da União. A Tabela 7 a seguir sintetiza quais as principais contas contábeis afetadas nessa distorção de valor:
Tabela 7: Distorção de valor referente à não contabilização como provisão dos valores a serem deduzidos pela União nos termos do art. 3º da Lei Complementar 194/2022 (em R$ milhões) 
	Descrição da conta
	Grupo
	Saldo em 31/12/2022
	Distorção de Valor
	Efeito da Distorção

	2.1.7.7.4.00.-0 - PROVISÃO PARA OBRIGAÇÕES DECORRENTES DA ATUAÇÃO GOVERNAMENTAL A CURTO PRA-O - INTER OF-S - ESTADO
	Passivo Circulante
	-
	23.000
	Subavaliação

	3.9.7.7.4.00.-0 - VPD DE PROVISÃO PARA OBRIGAÇÕES DECORRENTES DA ATUAÇÃO GOVERNAMENT-L - INTER OF-S - ESTADO
	Variações Patrimoniais Diminutivas
	-
	23.000
	Subavaliação

Fonte: Elaboração própria com base no Tesouro Gerencial
67. Diante do exposto, será proposto dar ciência ao Ministério da Fazenda, com fundamento no art. 9º, inciso I, da Resolução TCU 315/2020, que a ausência do reconhecimento da obrigação como uma provisão, referente à dedução a ser realizada pela União sobre os contratos de dívida dos Estados ou do Distrito Federal administradas pela STN, conforme estabelecida pelo art. 3º da Lei Complementar 194/2022, gerou a distorção de, pelo menos, R$ 23 bilhões nas demonstrações contábeis do Ministério da Economia referentes ao exercício de 2022, prejudicando as características qualitativas das informações contábeis previstas no MCASP - 9ª Edição e NBC TSP Estrutura Conceitual, em especial a representação fidedigna.
3.2 Distorções de classificação, apresentação ou divulgação
3.2.1 R$ 1,4 bilhão de atualização de passivos classificados indevidamente no resultado como atualização de empréstimos concedidos, em razão da ausência de conta específica no PCASP
68. O MCASP - 9ª Edição, Parte IV, item 2, dispõe que o plano de contas é a estrutura básica da escrituração contábil, formada por uma relação padronizada de contas contábeis, que permite o registro contábil dos atos e fatos praticados pela entidade de maneira padronizada e sistematizada, bem como a elaboração de relatórios gerenciais e demonstrações contábeis de acordo com as necessidades de informações dos usuários.
69. Em relação aos atributos das contas contábeis, o MCASP - 9ª Edição, Parte IV, item 3.3, define que os atributos são características próprias que as distinguem de outras contas do plano de contas. Sob o aspecto conceitual, um dos atributos é a função, que corresponde à 'descrição da natureza dos atos e fatos registráveis na conta'.
70. Mediante consulta às contas 4.4.3.1.1.01.-0 - VARIA. MON. E CAMB. DE EMPREST. INT CONCEDIDO e 4.4.3.9.0.00.-0 - OUTRAS VARIACOES MONETARIAS E CAMBIAIS (peça 93, pp. 1-2) , foram identificados lançamentos que não atendiam às funções das respectivas contas contábeis. As referidas contas estão relacionadas ao aumento de variação patrimonial decorrente de transações de empréstimos e financiamentos concedidos, ou seja, exigem um lançamento a débito em contas do ativo.
71. Em que pese as funções das contas contábeis acima mencionadas, ocorreram diversos lançamentos contábeis para fins de atualização de contas de passivo e que, portanto, não guardam relação com as funções estabelecidas para as contas 4.4.3.1.1.01.-0 - VARIA. MON. E CAMB. DE EMPREST. INT CONCEDIDO e 4.4.3.9.0.00.-0 - OUTRAS VARIACOES MONETARIAS E CAMBIAIS. 
72. Os lançamentos foram registrados no âmbito da Coafi/STN (UG 170512) por meio das seguintes notas de sistema: 2022NS000290, 2022NS000072, 2022NS000180, 2022NS000551, 2022NS000703, 2022NS000746, 2022NS000802, 2022NS000806, 2022NS000981, 2022NS001053 e 2022NS001121 (peça 93, pp. 3-24) .
73. A causa para a situação encontrada é a ausência de contas contábeis específicas no PCASP para esse tipo de fato contábil. Todavia, em contato inicial com a equipe da STN, foi informado que já foram constituídas, para o exercício de 2023, as contas 4439X0101, que serão utilizadas para ajuste de demais ativos, e as contas 4439X0102, que serão utilizadas para demais passivos. As contas ficaram da seguinte forma:
Tabela 8: Previsão de lançamento de efetivação de perda no curto prazo - Evento CRD250
	Conta contábil
	Título
	Função

	4.4.3.9.X.01.01
	Atualização Monetária Positi-a - Demais Ativos
	Registra a variação patrimonial aumentativa proveniente de variações da nossa própria moeda em relação aos índices ou coeficientes aplicáveis por dispositivo legal ou contratual, com exceção de empréstimos e financiamentos concedidos (44310000, 443200000, 443300000 e 443400000) .

	4.4.3.9.X.01.02
	Atualização Monetária Negativa -Demais Passivos
	Registra a variação patrimonial aumentativa proveniente de variações da nossa própria moeda em relação aos índices ou coeficientes aplicáveis por dispositivo legal ou contratual, com exceção de empréstimos e financiamentos obtidos (44350000) .

Fonte: Elaboração própria com base em consulta ao Siafi (peça 93, p. 25-28) 
74. O efeito da distorção de classificação é o registro indevido de valores relacionados à atualização de passivos em contas de variações patrimoniais aumentativas que estão vinculadas a empréstimos e financiamentos concedidos, no valor de R$ 1,4 bilhão:
Tabela 9: Distorção de classificação referente à atualização de passivos em contas relacionadas a empréstimos e financiamentos concedidos (em R$ bilhões) 
	Conta Analítica
	Descrição da Conta
	Distorção de Classificação
	Efeito

	443110100
	VARIACAO MONETARIA DE EMPREST INTER CONCEDIDO
	0,13
	Superavaliação 

	443140100
	VARIACAO MONETARIA DE EMPREST INTER CONCEDIDO
	0,15
	Superavaliação 

	443150100
	VARIACAO MONETARIA DE EMPREST INTER CONCEDIDO
	0,02
	Superavaliação 

	443910101
	ATUALIZACAO MONETARIA POSITIVA/DEMAIS ATIVOS
	0,80
	Superavaliação 

	443940101
	ATUALIZACAO MONETARIA POSITIVA/DEMAIS ATIVOS
	0,32
	Superavaliação 

	443950101
	ATUALIZACAO MONETARIA POSITIVA/DEMAIS ATIVOS
	0,04
	Superavaliação 

	228911600
	OBRIGACOES COM ENTIDADES FEDERAIS
	0,93
	-

	228941600
	OBRIGACOES COM ENTIDADES ESTADUAIS
	0,47
	-

	228951600
	OBRIGACOES COM ENTIDADES MUNICIPAIS
	0,06
	-

Fonte: Elaboração própria com base no Tesouro Gerencial
75. A situação encontrada não causa distorção no nível de apresentação das demonstrações contábeis, uma vez que as contas fazem parte dos mesmos grupos. Para fins gerenciais, no entanto, é possível que a distorção venha a causar impacto em tomadas de decisão baseadas em análises no nível das contas analíticas.
76. Considerando que a STN já formalizou a adoção de medidas por meio de mudanças no PCASP, o Tribunal pode dispensar a formulação de deliberações com base no art. 16, parágrafo único, inciso I, da Resolução TCU 315/2020, uma vez que houve a adoção de medidas preventivas que seriam objeto de eventual proposta de encaminhamento da equipe de auditoria.
ASSUNTOS QUE EXIGIRAM ATENÇÃO SIGNIFICATIVA NA AUDITORIA
77. Assuntos que exigiram atenção significativa na auditoria não são achados, mas podem fornecer aos usuários uma base para obtenção de informações adicionais da Administração e com os responsáveis pela governança sobre determinados assuntos relacionados à entidade, às demonstrações contábeis auditadas ou à auditoria realizada (ISA/NBC TASP 701, itens 3 e 9) .
4.1 R$ 196,7 bilhões de redução nas contas de ajuste para perdas estimadas nos haveres financeiros da União perante a estados e Distrito Federal, em comparação com os valores relativos ao exercício de 2021.
78. As contas de ajuste para perdas estimadas nos haveres financeiros da União perante a estados e Distrito Federal sofreram uma redução de 62%, entre os exercícios de 2021 e 2022, o que representou uma diferença de R$ 196,7 bilhões, conforme demonstrado na tabela abaixo: 
Tabela 10: Diferença entre os saldos de ajustes de 31/12/2021 e 31/12/2022 (Em R$ bilhões) 
	Conta Contábil
	Saldo em 31/12/2021
	Saldo em 31/12/2022
	Diferença
	Análise Horizontal
%

	1.1.2.9.4.04.-1 - Perda Estimada em Crédito Emprest Concedidos - Curto Prazo 
	-14,4
	-2,3
	12,1
	84%

	1.2.1.1.4.99.-4 - Ajuste Perdas Emprest/Financ Concedidos - Longo Prazo
	-303,9
	-119,3
	184,6
	61%

	TOTAL
	-318,3
	-121,6
	196,7
	62%

Fonte: Elaboração própria com dados do Siafi 2022
79. A principal causa dessa redução foi a mudança na metodologia de ajuste para perdas estimadas do modelo Capag Plus para o novo modelo Maphem, traduzida pela alteração das principais premissas do modelo utilizado em 2021. Outro fator que impactou esta diferença foi uma redução relevante do saldo devedor dos contratos de refinanciamento firmados com os estados do Rio de Janeiro e Minas Gerais durante o exercício de 2022. Esses pontos serão detalhados a seguir. 
4.1.1 Mudança na contabilização do ajuste para perdas estimadas - implementação do modelo Maphem
80. No parecer prévio sobre as Contas do Presidente da República relativas ao exercício de 2021 (TC Processo 008.731/2022-5; Acórdão 1481/2022-TCU-Plenário) , o Tribunal informou que foram identificadas distorções de valor e de classificação contábil no Balanço Geral da União, cujos efeitos nas demonstrações contábeis eram relevantes, tomados individualmente ou em conjunto, mas não generalizados. 
81. Dentre essas distorções que, em conjunto, levaram o TCU a opinar pela ressalva das contas do Presidente da República, destaca-se o reconhecimento a maior de Ajuste para Perdas relativo a Empréstimos da União para Estados e Municípios, tornando subavaliados o Ativo Total e o Patrimônio Líquido e superavaliando o saldo da conta redutora. 
82. A STN reconheceu que a metodologia Capag Plus - utilizada nos exercícios de 2020 e de 2021 para apurar os ajustes para perdas estimadas - deveria ser mais bem discutida quanto à aplicação da regra de ajuste de 100% de perdas dos saldos devedores dos contratos de refinanciamento das dívidas contestadas judicialmente. Ainda, entenderam 'ser necessária a continuidade e evolução dos estudos realizados até o momento, com vistas ao necessário detalhamento de regras para os modelos, (...) . Com isso, a Coafi/STN efetivamente poderá implementar o novo modelo de ajuste de perdas mais adequado à carteira de ativos da Coordenação' (peça 117, p. 8) . 
83. A distorção foi identificada no âmbito da auditoria financeira do exercício de 2021 (TC Processo 032.722/2021-4) , na qual se recomendou o aprimoramento da metodologia, de forma a considerar uma abordagem multifatorial sem, contudo, considerar irrecuperáveis créditos que, de fato, são recuperáveis. O monitoramento dessas recomendações foi feito na presente auditoria, conforme reportado no tópico 5, a seguir. 
84. De dezembro de 2020 a setembro de 2022, a Coafi/STN calculava os ajustes para perdas dos Estados com base na metodologia denominada Capag Plus. Em outubro de 2022, em meio à transição para o novo Modelo de Ajuste de Perdas em Haveres de Estados e Municípios (Maphem) , não houve cálculo.
85. Assim, este novo modelo foi implementado a partir de novembro de 2022 e, em 7/12/2022, a STN emitiu a Nota Técnica SEI 53.292/2022/ME detalhando e oficializando o Maphem (peça 89) . Dessa forma, os ajustes contabilizados em 31/12/2022 já foram estimados com base nas novas premissas desse modelo. 
86. Essa nova metodologia representou um avanço em relação ao Capag Plus e abarcou as recomendações feitas pelo Tribunal no Acórdão 1833/2022-TCU-Plenário (TC Processo 032.722/2021-4) . Suas principais mudanças foram: 
4.1.1.1 Maior enfoque nas Notas da Capag, as quais possuem caráter prospectivo
87. A Capag é uma classificação de riscos utilizada pela STN para analisar a capacidade de pagamento dos entes subnacionais que querem contrair novos empréstimos com garantia da União. O objetivo é identificar se um novo endividamento representa risco de crédito para o Tesouro Nacional. 
88. A classificação de risco, estabelecida pela Portaria ME 5.623/2022, é composta por três indicadores: endividamento, poupança corrente e índice de liquidez. Na visão da STN, avaliando o grau de solvência, a relação entre receitas e despesas correntes e a situação de caixa, é possível obter um diagnóstico da saúde fiscal dos entes subnacionais. Os conceitos e variáveis utilizadas e os procedimentos adotados na análise da Capag foram definidos pela Portaria STN 10.464/2022.
89. No modelo Maphem, diferentemente do que ocorria no modelo anterior, a nota Capag passou a ser comparada com os outros critérios de cálculo do ajuste para perdas estimadas, prevalecendo o maior ajuste de perdas dentre os dois valores calculados, de forma a estabelecer uma visão menos favorável à União sobre a perda provável de cada contrato de refinanciamento. 
90. Dessa forma, a nota Capag, que trata não do histórico de pagamento da entidade, mas sim, da capacidade futura de pagamento, tem papel principal na nova metodologia do ajuste para perdas. A forma prospectiva está alinhada com as normas internacionais de contabilidade e com a NBC TSP 31 - Instrumentos Financeiros: Reconhecimento e Mensuração. Esta norma prescreve (grifos nossos) : 
75. [...] a entidade deve mensurar o ajuste para perdas de instrumento financeiro ao valor equivalente às perdas permanentes de crédito esperadas se o risco de crédito desse instrumento financeiro tiver aumentado significativamente desde seu reconhecimento inicial.
76. O objetivo dos requisitos de redução ao valor recuperável é reconhecer perdas de crédito esperadas para todos os instrumentos financeiros para os quais houve aumentos significativos no risco de crédito desde o reconhecimento inicial - avaliado de forma individual ou coletiva -, considerando todas as informações razoáveis e sustentáveis, incluindo informações prospectivas.
[...]
83. Se informações prospectivas razoáveis e sustentáveis estiverem disponíveis sem custo ou esforço excessivos, a entidade não pode se basear exclusivamente em informações sobre pagamentos vencidos ao determinar se o risco de crédito aumentou significativamente desde o reconhecimento inicial. Entretanto, quando as informações que são mais prospectivas do que sobre pagamentos vencidos (de forma individual ou coletiva) não estiverem disponíveis sem custo ou esforço excessivos, a entidade pode utilizar informações sobre pagamentos vencidos para determinar se houve aumentos significativos no risco de crédito desde o reconhecimento inicial.
91. O cálculo da Capag é feito independentemente do ajuste para perdas estimadas dos haveres financeiros da União perante a estados e municípios, ou seja, não é uma informação custosa ou que demanda esforço excessivo da Coafi ao se calcular o ajuste. Além disso, alterações na nota Capag representam o que a norma chama de 'aumento do risco de crédito desde ao reconhecimento inicial', o critério utilizado para o reconhecimento de perdas de crédito esperadas.  
92. Assim, o modelo privilegia uma visão prospectiva, porém, não utiliza apenas o Capag, pois outras variáveis são incluídas como a inclusão no Regime de Recuperação Fiscal e a existência de pendência jurídica em contratos. 
4.1.1.2 Ajuste no rating correspondente à nota da Capag
93. Este foi o principal ponto destacado no Relatório das Contas de Governo de 2021, já que havia uma desproporcionalidade em relação ao Rating e o percentual de ajustes, considerando a natureza das operações. Assim, houve as seguintes alterações:
Tabela 11: Diferença entre rating e percentuais Capag Plus x Maphem
	Rating Capag
	% ajustes
Capag Plus
 (2020-2021) 
	% ajustes
Maphem
 (2022) 
	Diferença

	A
	0%
	0%
	-

	B
	5%
	5%
	-

	C
	50%
	10%
	40%

	D, 'n.d' ou suspensa
	100%
	30%
	70%

Fonte: Elaboração própria com base no Manual de Atualização do Ajuste de Perdas (Capag Plus, peça 90) e Nota Técnica SEI 53292/2022/ME (Maphem, peça 89) 
94. No âmbito do Capag Plus, no caso de mudança do rating da Capag de 'B' para 'C', o percentual de ajustes sobre o saldo devedor passava de 5% para 50%, sem justificativa razoável para esse aumento elevado (45%) . E no próximo nível (de 'C' para 'D') , o percentual de ajustes dobrava (de 50% para 100%) , também sem plausível motivação para tal. 
95. Considera-se mais razoável a nova tabela (Maphem) , haja vista apresentar um crescimento mais gradativo e possuir um teto de 30%. Tem-se que levar em conta a própria natureza das operações e das entidades envolvidas, pois, por exemplo, por mais que haja redução na capacidade de pagamento, os entes subnacionais não podem ser comparados a empresas comerciais. Assim, prever 100% de ajustes do saldo devedor, da forma que era feito no âmbito do Capag Plus, não era razoável para a conta de Haveres perante a Entes Subnacionais.
4.1.1.3 Contratos envolvidos em pendência jurídica contam com participação da Advocacia-Geral da União (AGU) e o ajuste para perdas passa a incidir sobre o Valor Objeto da Ação e não mais sobre o Saldo Devedor
96. No relatório de auditoria anterior foi levantada a necessidade de uma análise precisa sobre as ações judiciais de modo a se avaliar o grau de sucesso ou insucesso das questões jurídicas e o valor máximo possível de perda. Para isso, seria importante a participação da AGU e nesse sentido foi uma das recomendações do TCU por meio do Acórdão 1833/2022-TCU-Plenário.
97. Pela nova metodologia Maphem, a AGU classifica as ações judiciais da carteira da Coafi/STN em risco 'provável', 'possível' ou 'remoto'. A metodologia diferencia o percentual de ajustes para perdas entre as classificações de risco, que não mais incidem sobre o saldo total do contrato (peça 89, p. 11) :  
55. De partida, a primeira inovação se refere à aplicação do percentual de ajuste de perdas ao montante denominado 'Valor Objeto da Ação (VA) ', descrito na sequência, e não mais sobre o saldo devedor do contrato, consoante efetuado no âmbito do Modelo 'CAPAG PLUS'. Trata-se de modificação fundamental, acarretando redução significativa do volume de ajuste de perdas para essa categoria de contratos.
98. Assim, no âmbito da nova metodologia, além de contar com a participação da AGU na análise subjetiva das ações judiciais, o valor máximo de ajuste é o 'Valor Objeto da Ação', e não mais o valor total do contrato, como era feito no âmbito da metodologia Capag Plus, e que era desproporcional, conforme demonstrado no Relatório da auditoria financeira relativa ao exercício de 2021.
99. Apesar de o Maphem ter trazido maior razoabilidade para a estimativa de perdas dos haveres financeiros da União perante entes subnacionais, tais instrumentos financeiros estão expostos a um ambiente de elevadas incertezas, devido à frequente judicialização e às sucessivas alterações legislativas sobre a matéria, sendo necessária revisão e melhoria contínuas dessa metodologia.
4.1.2 Redução significativa dos saldos devedores dos contratos de refinanciamento firmados com os estados do Rio de Janeiro e Minas Gerais 
100. Tanto a metodologia Capag Plus, vigente até novembro de 2022, quanto a recém-implementada metodologia Maphem, implementada a partir de dezembro de 2022, calculam o saldo de ajuste de perdas estimadas com base em percentual a ser aplicado sobre o saldo devedor dos contratos firmados com os entes subnacionais, à exceção, com descrito acima, das situações que envolvem pendência jurídica, no modelo Maphem. Considerando que os saldos devedores dos contratos de refinanciamento firmados com os estados do Rio de Janeiro e Minas Gerais representam valores materialmente significativos, as alterações em seus saldos devedores afetam, por consequência, as contas redutoras dos ativos. 
101. Em junho de 2022, houve uma redução de aproximadamente R$ 12 bilhões relativos a avais honrados do estado de Minas Gerais em decorrência da sua adesão às condições estabelecidas pelo art. 23 da Lei Complementar 178/2021. No mesmo mês, houve uma consolidação do saldo devedor do Contrato Bacen-Banerj ao saldo devedor do contrato de refinanciamento do Rio de Janeiro com base na Lei 9.496/1997, permitido pelo art. 1º-B da Lei Complementar 156/2016, que assim dispõe:
Art. 1º-B.  As dívidas de instituições financeiras estaduais com o Banco Central do Brasil que tenham sido formalmente assumidas pelos Estados até 15 de julho de 1998 e que tenham sido adquiridas pela União nos termos da Medida Provisória nº 2.179-36, de 24 de agosto de 2001, poderão ter os respectivos saldos devedores incorporados aos saldos devedores dos contratos de refinanciamento firmados nos termos da Lei nº 9.496, de 11 de setembro de 1997, mediante aditamento contratual.      (Incluído pela Lei Complementar nº 178, de 2021) 
§ 1º Para efeito das incorporações a que se refere o caput, serão considerados os saldos devedores existentes em 1º de julho de 2016, após a aplicação das condições previstas nos arts. 2º e 3º da Lei Complementar nº 148, de 25 de novembro de 2014.     (Incluído pela Lei Complementar nº 178, de 2021) 
§ 2º Os saldos incorporados nos termos do caput serão pagos nas mesmas condições contratuais vigentes do refinanciamento firmado nos termos da Lei nº 9.496, de 11 de setembro de 1997, e gozarão das mesmas garantias contratuais.    (Incluído pela Lei Complementar nº 178, de 2021) 
§ 3º Eventuais créditos decorrentes das incorporações a que se refere o § 1º serão deduzidos dos saldos devedores vincendos dos respectivos contratos.     (Incluído pela Lei Complementar nº 178, de 2021) 
102. O art. 1º-A, § 2º, da Lei Complementar 156/2016 dispõe que os valores já confessados, constantes dos termos aditivos celebrados ao amparo da Lei Complementar, serão recalculados e incorporados, mediante novos termos aditivos, aos saldos devedores dos contratos de refinanciamento firmados. Ainda, o caput do referido artigo dispensa a aplicação de encargos moratórios contratuais para fins de apuração do saldo devedor consolidado em 1º de julho de 2016. 
103. Assim, o Contrato Bacen-Banerj foi recalculado sem encargos moratórios e com novo indexador e taxa de juros (CAM + 4% a.a.) , diferentes do contrato original, que previa a utilização da variação positiva do IGP-DI + 6% a.a. Isso gerou uma diminuição no saldo devedor do contrato Bacen-Banerj no valor de R$ 26.584.809.236,38. O saldo que foi incorporado para a conta corrente da Lei 9.496/1997 foi de R$ 15.502.382.894,93, correspondente à incorporação do saldo do Contrato Bacen-Banerj, no valor de R$ 12.119.747.214,38, e à incorporação do saldo do recálculo resultante da aplicação das penalidades decorrentes do descumprimento de limitação de despesas (teto de gastos) de que trata o art. 4º-B, da Lei Complementar 156/2016, no valor de R$ 3.382.635.680,55.
104. Essas alterações foram suportadas pela assinatura, em 30/6/2022, dos seguintes aditivos contratuais com a União (peça 91) : 
		a) o Sétimo Termo Aditivo de Rerratificação ao Contrato de Confissão, Assunção, Consolidação e Refinanciamento de Dívidas 004/99 STN/COAFI, de 29/10/1999, ao amparo das Leis Complementares 156/2016 e 178/2021; 
		b) o Oitavo Termo Aditivo de Rerratificação ao Contrato de Confissão, Assunção, Consolidação e Refinanciamento de Dívidas 004/99 STN/COAFI/, de 29/10/1999, ao amparo da Lei Complementar 156/2016; 
		c) o Contrato 284/2022/CAF, do art. 9º-A da Lei Complementar 159/2017; e
		d) o Contrato 285/2022/CAF, ao amparo do art. 23 da Lei Complementar 178/2021.
MONITORAMENTO DAS DELIBERAÇÕES ANTERIORES
105. Nesta seção será relatado o monitoramento das recomendações da auditoria anterior nos Haveres Financeiros da União, constantes dos itens do Acórdão 1833/2022-TCU-Plenário, de relatoria do Ministro Aroldo Cedraz.
1.5.1. Deliberação monitorada
Acórdão 1833/2022-TCU-Plenário (Min. Relator: Aroldo Cedraz) 
9.1. com fundamento no art. 250, inciso III, do RITCU e no art. 11 da Resolução TCU 315/2020, recomendar ao Ministério da Economia que:
9.1.1. em conjunto com o Banco do Brasil, estabeleça procedimento para disponibilização tempestiva dos juros a receber contidos nos mapas evolutivos mensais relacionados aos haveres financeiros da União junto a entes subnacionais, de modo a evitar uma defasagem temporal na apropriação dos juros que comprometa o regime de competência. Conforme disciplina o MCASP, 9ª edição, Parte V - Demonstrações Contábeis Aplicadas ao Setor Público, item 1.2;
9.1.2. deixe de utilizar a conta 4394.01.01 - Atualização Monetária Positiva em transações relacionadas a empréstimos e financiamentos concedidos e que, no prazo de 120 dias, apresente ao Tribunal procedimentos de registros contábeis, os quais permitam diferenciar, de forma clara, a atualização monetária e a atualização de saldo feita na forma de acerto, conciliação ou ajustes de valores de haveres financeiros da União junto a entes subnacionais, em atendimento às características qualitativas da representação fidedigna, da compreensibilidade e da verificabilidade, previstas no item 6.2 da Parte Geral do MCASP - 9ª Edição;
9.1.3. em conformidade com o art. 2º da Portaria STN 634/2013 e com a Parte Geral, item 5, do MCASP (9ª Edição) , quanto aos ajustes para perdas esperadas relacionados aos haveres financeiros da União junto a entes subnacionais, a partir do exercício de 2022, considere formalmente, por meio de normativo, convergir com suas normas internas ou aplicar subsidiariamente as NBC TSP 30, 31 e 33, naquilo que não conflite com o MCASP;
9.1.4. em conjunto com a Advocacia-Geral da União, elabore procedimento rotineiro para avaliar, sob o ponto de vista jurídico-contábil, o valor máximo que pode ser perdido pela União nas ações judiciais decorrentes dos haveres financeiros da União junto a entes subnacionais e as chances de êxito/fracasso em cada uma dessas ações; ademais, se for o caso, que realize a revisão da metodologia utilizada para cálculo de ajuste para perdas estimadas, com base nesse novo procedimento;
9.1.5. constitua procedimento para efetivação de perda estimada com crédito de liquidação duvidosa relacionada aos haveres financeiros da União junto a entes subnacionais, contando com o apoio metodológico da Advocacia-Geral da União para as dívidas passíveis de ações judiciais em desfavor da União;
1.5.2. Situação que levou à proposição da deliberação
106. Com relação ao subitem 9.1.1 do Acórdão 1833/2022-TCU-Plenário, na auditoria financeira integrada com conformidade nos Haveres Financeiros da União referente ao exercício de 2021, a equipe constatou que ocorreram apropriações e estornos de variações patrimoniais aumentativas e diminutivas fora do regime de competência, o que resultou em uma distorção de R$ 2.280.388.436,71 nessas contas de variação patrimonial, impactando resultados de mais de um exercício financeiro.
107. Tal prática contrariou o regime de competência que, segundo o MCASP, 8ª ed., Parte V - Demonstrações Contábeis Aplicadas ao Setor Público, item 1.1, é o regime contábil segundo o qual transações e outros eventos são reconhecidos quando ocorrem (não necessariamente quando caixa e equivalentes de caixa são recebidos ou pagos) . Dessa forma, as transações e os eventos deveriam ser registrados contabilmente e reconhecidos nas demonstrações contábeis dos períodos a que se referem.
108. A principal causa apontada para a realização dos estornos seria a disponibilização dos juros devidos contidos no mapa evolutivo mensal em momento posterior pelo Banco do Brasil, o que motivou a recomendação contida no subitem 9.1.1 do Acórdão 1833/2022-TCU-Plenário.
109. Quanto ao subitem 9.1.2, a equipe identificou que houve a classificação de valores como atualização monetária que não guardam correlação com a função de contas de variação patrimonial aumentativa e diminutiva, o que resultou em distorções de classificação no montante deR$ 7.427.336.287,54, em desacordo com o Plano de Contas Aplicado ao Setor Público (PCASP 2021) e o MCASP, 8ª edição.
110. Em razão disso, o Tribunal recomendou ao Ministério da Economia que deixasse de utilizar determinada conta de variação patrimonial aumentativa em transações relacionadas a empréstimos e financiamentos concedidos e que estabelecesse procedimentos que permitam diferenciar, de forma clara, a atualização monetária e a atualização de saldo feito na forma de acerto, conciliação ou ajustes de valores de haveres financeiros da União junto a entes subnacionais.
111. No que concerne à ausência de estrutura de relatório financeiro aplicável (ERFA) suficiente e específica - subitem 9.1.3 do Acórdão 1833/2022-TCU-Plenário -, a recomendação expedida pelo Tribunal teve como fundamento o fato de que: 
a) o MCASP, que seria o principal instrumento, é parcialmente apropriado para servir como Estrutura de Relatório Financeiro Aplicável; 
b) as Notas Técnicas SEI 43.838/2020/ME, 54.409/2020/ME; 1.667/2021/ME se referem à metodologia para constituição de perdas estimadas, e não à ERFA; 
c) a Macrosiafi 020342 não se aplica a Instrumentos Financeiros e não está inteiramente convergente com as normas contábeis internacionais; 
d) as NBC TSP específicas para instrumentos financeiros (30, 31 e 33) têm vigência a partir de 2024; 
e) as IPSAS referentes a instrumentos financeiros não são obrigatórias, sendo apenas de aplicação residual; e
f) as normas utilizadas como referência pela STN para a formulação da metodologia de ajustes não são obrigatórias para a Secretaria, pois não estão previstas como normas aplicáveis pelo MCASP e, assim, não pode ser consideradas critérios aceitáveis. 
112. Em relação à superavaliação da conta de ajuste para perdas estimadas dos haveres financeiros da União junto a entes subnacionais - subitem 9.1.4 do Acórdão 1833/2022-TCU-Plenário -, a auditoria financeira referente ao exercício de 2021 identificou que a metodologia não refletia, de maneira adequada, os aspectos judiciais dos haveres financeiros da União junto a entes subnacionais.
113. A equipe de auditoria constatou que não havia uma análise precisa sobre as ações judiciais de modo a se avaliar o grau de sucesso ou insucesso das questões jurídicas, o valor máximo possível de perda e a identificação das causas específicas que pudessem impactar o recebimento de valores provenientes dos haveres financeiros da União junto a entes subnacionais, em desacordo com o disposto pela IFRS 9 (CPC 48) no que tange à necessidade de incluir uma abordagem multifatorial para o cálculo de ajuste para perdas estimadas. 
114. Por fim, foi detectada a ausência de procedimento para concretização das perdas relacionadas aos haveres financeiros da União junto a entes subnacionais (subitem 9.1.4 do Acórdão 1833/2022-TCU-Plenário) . Dessa forma, não havia procedimento para a efetivação das perdas em caso de irrecuperabilidade de ativos, em desacordo com a Macrosiafi 020342, utilizada como fundamento para constituição da metodologia Capag Plus.
1.5.3. Providências adotadas pelos gestores
115. No que diz respeito ao subitem 9.1.1, por meio do Ofício SEI 265.215/2022/ME (peça 130) , a STN destacou que realizou reunião com o Banco do Brasil em fevereiro de 2022, tendo sido combinado ajuste nos mapas de juros a receber, de forma a captar todos os valores devidos, independente se já se sabia que não seriam recebidos, como, por exemplo, valores envolvidos em pendência jurídica. Após o ajuste feito pelo Banco do Brasil, foram atualizadas a rotina de conciliação e a contabilização dos valores de juros a receber devidos e não recebidos, que passaram a ser transferidos para as respectivas contas de principal, não sendo mais realizados lançamentos de estorno. 
116. Em setembro de 2022, foi realizada nova reunião entre o Banco do Brasil e a STN para solicitar ajustes nos mapas financeiros. Na oportunidade, foi destacado que há situações em que o valor previsto de juros a receber no Mapa Juros a Receber não se confirma na prática, resultando em um valor de juros no mapa evolutivo mensal diferente do que é consignado no mapa de juros a receber. O Banco teria esclarecido que isso ocorre por motivos atípicos e imprevisíveis. A STN solicitou ao banco que detalhasse o motivo dessa diferença nas observações do mapa evolutivo mensal, já que tal ocorrência gera um acerto adicional de juros a receber (positivo ou negativo) .
117. Quanto ao subitem 9.1.2, a STN afirmou que a recomendação foi atendida, uma vez que a conta contábil 44394.01.01 não está sendo mais utilizada como contrapartida de lançamentos de ativos relacionados a empréstimos e financiamentos concedidos. Caso haja acertos positivos, estes são contabilizados em contrapartida da conta contábil 4.6.3.9.X.01.00 (Outros Ganhos com incorporação de ativo) e os negativos da conta contábil 3.6.5.1X.01.00. Já os lançamentos referentes à atualização monetária são registrados tendo como contrapartida as contas contábeis 4.4.3.1.X.01.00 e 3.4.3.5.X.01.00 para lançamentos positivos e negativos, respectivamente.
118. Sobre os subitens 9.1.3, 9.1.4 e 9.1.5, em 7/12/2022, a STN emitiu a Nota Técnica SEI 53.292/2022/ME detalhando o novo Maphem aplicado à Carteira de Créditos da Coafi/STN, que substituiu a Capag Plus. Dentre as mudanças, destacam-se as seguintes:
a) estabelecimento de um maior enfoque nas notas da Capag dos entes subnacionais, as quais possuem caráter prospectivo;
b) alterações no rating correspondente às notas da Capag;
c) participação da Advocacia-Geral da União na metodologia;
d) os ajustes para perdas estimadas, caso tenham valores envolvidos em pendência jurídica, passam a incidir sobre o valor objeto da ação, e não mais sobre o saldo devedor do contrato; e
e) estabelecimento de critérios objetivos para o desreconhecimento de ativos.
119. Com relação à contabilização do desreconhecimento do ativo, a STN destacou que, quando uma perda for efetivada, a base para cálculo do ajuste para perdas estimadas será afetada, sendo necessário avaliar como será o tratamento dado para os registros posteriores ao reconhecimento da perda (peça 89, p. 17) . 
1.5.4. Análise
120. Com relação ao subitem 9.1.1 da decisão, verifica-se que a STN adotou medidas junto ao Banco do Brasil para que fosse disponibilizado os juros devidos de forma tempestiva, o que levou à regularização da contabilização dos encargos a receber sem a necessidade de se realizar um estorno contábil.
121. Sobre o subitem 9.1.2, a STN demonstrou que deixou de utilizar a conta 4.4.3.9.4.01.01 como contrapartida de lançamentos de ativos relacionados a empréstimos e financiamentos concedidos. Todavia, a STN não apresentou os procedimentos de registros contábeis que diferenciam a atualização monetária e a atualização de saldo feita na forma de acerto, conciliação ou ajustes de valores de haveres financeiros da União junto a entes subnacionais, em atendimento às características qualitativas da representação fidedigna, da compreensibilidade e da verificabilidade, previstas no item 6.2 da Parte Geral do MCASP - 9ª Edição.
122. Quanto ao subitem 9.1.3 da decisão, a STN reconheceu formalmente as NBC TSP 30, 31 e 33 como parte da Estrutura do Relatório Financeiro Aplicável da conta de ajustes para perdas estimadas, tendo em vista que as diretrizes dessas normas foram utilizadas na atual metodologia Maphem, conforme descrito nos itens 24 a 29 da Nota Técnica SEI 53.292/2022/ME (peça 89, p. 6-7) .	
123. Em relação à participação da AGU no procedimento rotineiro para avaliar - subitem 9.1.4 do acórdão -, sob o ponto de vista jurídico-contábil, o valor máximo que pode ser perdido pela União nas ações judiciais decorrentes dos haveres financeiros da União junto a entes subnacionais, verifica-se que a STN adotou tratativas junto ao órgão para auxílio na avaliação dos riscos das ações judiciais que envolvem os haveres financeiros administrados pela Coafi, bem como incorporou o valor objeto das ações judiciais na metodologia Maphem, conforme Nota Técnica SEI 53.292/2022/ME.
124. Por meio de procedimentos de auditoria realizados no âmbito da auditoria financeira do exercício de 2022, verificou-se que estes novos procedimentos foram efetivamente realizados. Cumpre destacar que a avaliação da suficiência e razoabilidade da nova metodologia não é objeto do monitoramento, mas sim da referida auditoria financeira relativa ao exercício de 2022. 
125. Quanto ao procedimento para efetivação de perda estimada, consubstanciada no subitem 9.1.5 do acórdão, verifica-se que houve a constituição do procedimento com base na metodologia Maphem, mas a STN ainda está avaliando como se dará a dinâmica da contabilização de tais valores como perda efetiva. 
1.5.5. Conclusão
126. Após as recomendações expedidas pelo Tribunal, a STN adotou iniciativas com o objetivo de aprimorar a contabilização dos encargos a receber, de classificar corretamente procedimentos relacionados à atualização monetária e acerto de saldo, bem como de aprimorar a política contábil de ajuste para perdas estimadas no âmbito da Coafi/STN.
127. Quanto ao subitem 9.1.1, considera-se que houve a implementação da recomendação, uma vez que houve uma melhoria na troca de informações entre o Banco do Brasil e a STN, de modo a evitar a realização de estornos contábeis na conta de encargos a receber.
128. Em relação ao subitem 9.1.2, a Coafi/STN deixou de utilizar a conta 4.3.9.4.01.01 - Atualização Monetária Positiva como contrapartida de lançamentos de ativos relacionados a empréstimos e financiamentos concedidos. Todavia, não foram apresentados procedimentos contábeis que permitem diferenciar, de forma clara, a atualização monetária e a atualização de saldo feita na forma de acerto, conciliação ou ajustes de valores de haveres financeiros da União junto a entes subnacionais. Por essa razão, considera-se a recomendação 'em implementação', sendo necessário continuar o monitoramento deste item na auditoria referente ao exercício de 2023. 
129. Sobre as recomendações relacionadas ao ajuste para perdas estimadas dos haveres financeiros da União junto a entes subnacionais - subitens 9.1.3, 9.1.4 e 9.1.5 -, propõe-se considerar implementadas as deliberações dos subitens 9.1.3 e 9.1.4 do Acórdão 1833/2022-TCU-Plenário. 
130. Quanto ao subitem 9.1.5 do Acórdão 1833/2022-TCU-Plenário, considerando que foram estabelecidos critérios para o reconhecimento da perda, porém, ainda não há procedimento específico para a contabilização, a recomendação encontra-se 'em implementação', o que leva à necessidade de continuar o monitoramento deste item na auditoria referente ao exercício de 2023. 
1.6. Síntese do monitoramento da deliberação
131. Analisadas as medidas adotadas pelos gestores, de forma a implementar as recomendações contidas no Acórdão 1833/2022-TCU-Plenário relacionadas aos haveres financeiros da União, pode-se descrever a situação atual conforme detalhado no quadro abaixo:
Quadro 1: Grau de implementação da deliberação
	Acórdão
	Deliberação
	Tipo de Deliberação
	Cumprida/Implementada
	Em implementação
	
	1.833/2022-TCU-Plenário
	9.1.1
	Recomendação
	X

		9.1.2
	Recomendação
	 
	X
	
		9.1.3
	Recomendação
	X

		9.1.4
	Recomendação
	X

		9.1.5
	Recomendação
	 
	X
	
	Quantidade
	3
	2
	
	Percentual
	60%
	40%
	
Fonte: elaboração própria
CONCLUSÃO
132. Realizou-se, ao amparo da competência estabelecida no art. 71, incisos I e II e IV, da Constituição Federal, auditoria financeira integrada com conformidade nas contas relativas que integram o ciclo contábil dos Haveres Financeiros da União, apresentadas nas demonstrações contábeis do exercício de 2022 do Ministério da Economia.
133. As demonstrações auditadas compreendem o balanço patrimonial em 31/12/2022 e a demonstração das variações patrimoniais para o exercício findo nessa data, com as correspondentes notas explicativas, incluindo o resumo das principais políticas contábeis, e as respectivas operações, transações ou os atos de gestão relevantes dos responsáveis, subjacentes às demonstrações contábeis. Este relatório, no entanto, refere-se especificamente ao ciclo contábil supracitado, que integra essas demonstrações que são objeto da auditoria consolidada no TC Processo 016.822/2022-6.
134. Assim, o presente relatório servirá de subsídio para a formação de opinião de auditoria sobre as demonstrações contábeis do Ministério da Economia e do Balanço-Geral da União de 2022, que fundamentarão a emissão, pelo Tribunal, do Parecer Prévio sobre as Contas do Presidente da República, em conformidade com o previsto no art. 71, inciso I, da Constituição Federal.
135. Conforme exigido pelo item 26 da ISA/NBC TASP 330/ISSAI 2330 - Resposta do auditor aos Riscos Avaliados, e com os itens 179 e 181 da ISSAI 4000 - Norma para auditoria de conformidade, foi obtida evidência de auditoria apropriada e suficiente para formar as conclusões da auditoria expressas a seguir.
Conclusão sobre as distorções do ciclo contábil dos Haveres Financeiros da União
136. Concluiu-se que as distorções não corrigidas descritas nas subseções 3.1 - Distorções de valores e 3.2 - Distorções de classificação, apresentação ou divulgação, deste relatório, são relevantes, individualmente ou em conjunto, para as demonstrações contábeis do Ministério da Economia, considerando a materialidade estabelecida para a auditoria dessas demonstrações.
Conclusão sobre a conformidade das operações e transações subjacentes
137. Concluiu-se que não houve não conformidades relevantes nas operações e transações subjacentes ao ciclo contábil dos Haveres Financeiros da União, que integram as demonstrações contábeis do Ministério da Economia e o Balanço-Geral da União, relativas ao exercício de 2022.
Benefícios estimados ou esperados e volume de recursos fiscalizados
138. Entre os benefícios qualitativos esperados da implementação das deliberações propostas citam-se o aumento da transparência da gestão, a melhoria das informações e o aprimoramento dos controles internos sobre a conformidade dos atos de gestão financeira e orçamentária e dos respectivos registros contábeis, bem como sobre o processo de elaboração das demonstrações contábeis, alinhando-os aos padrões internacionais em implementação pela STN, para convergir as práticas contábeis adotadas no Brasil às Normas Internacionais de Contabilidade Aplicadas ao Setor Público.
139. Os benefícios quantitativos financeiros que poderão ser obtidos, são estimados, em caráter preliminar, em torno de R$ 23 bilhões, em decorrência da correção de irregularidades ou impropriedades a que se referem os achados contidos no subtópico 3.1, além do aperfeiçoamento da da metodologia adotada para cálculo de ajuste para perdas estimadas e da classificação de variações patrimoniais aumentativas e diminutivas relacionadas aos haveres financeiros da União junto a entes subnacionais.
140. O volume de recursos fiscalizados atingiu R$ 807,6 bilhões, na perspectiva patrimonial, o que corresponde ao total de 87% dos ativos que compõem os haveres financeiros da União junto a entes subnacionais.
PROPOSTAS DE ENCAMINHAMENTO
141. Ante o exposto, submetem-se os autos à consideração superior e posteriormente ao gabinete do Ministro-Relator Jorge Oliveira, propondo:
a) dar ciência ao Ministério da Fazenda, com fundamento no art. 9º, inciso I, da Resolução TCU 315/2020, que a ausência do reconhecimento da obrigação como uma provisão, referente à dedução a ser realizada pela União sobre os contratos de dívida dos Estados ou do Distrito Federal administradas pela STN, conforme estabelecida pelo art. 3º da Lei Complementar 194/2022, gerou distorção de pelo menos R$ 23 bilhões nas demonstrações contábeis do Ministério da Economia relativas ao exercício de 2022, prejudicando as características qualitativas das informações contábeis previstas no MCASP - 9ª Edição e NBC TSP Estrutura Conceitual, em especial a representação fidedigna de obrigações e dívidas financeiras da União;
b) considerar implementadas as recomendações contidas nos subitens 9.1.1, 9.1.3 e 9.1.4 do Acórdão 1833/2022-TCU-Plenário;
c) considerar em implementação as recomendações contidas nos subitens 9.1.2 e 9.1.5 do Acórdão 1833/2022-TCU-Plenário;
d) com fundamento no art. 36, da Resolução TCU 259/2014, apensar definitivamente os presentes autos ao processo TC Processo 016.822/2022-6, referente à auditoria consolidadora das demonstrações contábeis do Ministério da Economia relativas ao exercício financeiro de 2022; 
e) encaminhar cópia do presente relatório ao Ministério da Fazenda e à Secretaria Executiva da Casa Civil da Presidência da República, em cumprimento ao disposto no Despacho do Relator, Min. Jorge Oliveira, à peça 50 do TC Processo 016.822/2022-6."
	É o relatório.

não há

Não atuou

AUDITORIA FINANCEIRA INTEGRADA COM CONFORMIDADE SOBRE OS HAVERES FINANCEIROS DA UNIÃO JUNTO A ENTES SUBNACIONAIS. CONTAS DO MINISTÉRIO DA ECONOMIA. EXERCÍCIO DE 2022. CIÊNCIA. APENSAMENTO. COMUNICAÇÕES.

RELATÓRIO DE AUDITORIA (RA)

Em exame processo relativo à auditoria financeira e de conformidade nas contas que integram o ciclo contábil dos Haveres Financeiros da União junto a entes subnacionais, visando subsidiar a emissão de opinião sobre as demonstrações contábeis, financeiras e orçamentárias do Ministério da Economia (ME) do exercício de 2022, objeto do TC Processo 016.822/2022-6, também de minha relatoria. 
2.	Além disso, o trabalho compõe o rol de auditorias financeiras relacionadas ao Balanço Geral da União (BGU) para fins de emissão do Parecer Prévio pelo Tribunal sobre as Contas do Presidente da República, conforme previsto no art. 71, inciso I, da Constituição Federal.
3.	Desde já, manifesto concordância com as análises e conclusões da equipe de auditoria, às quais contaram com o endosso das instâncias diretivas da Unidade de Auditoria Especializada em Certificação de Contas (AudFinanceira) . 
4.	O objetivo da auditoria foi verificar se as referidas demonstrações estão livres de distorções relevantes, de acordo com as práticas contábeis adotadas no Brasil e aplicadas ao setor público, e se as operações, transações ou os atos de gestão relevantes estão em conformidade com as normas aplicáveis e os princípios da Administração Pública.
5.	Destaca-se que se trata de objeto de auditoria relativamente novo, já que esta é a segunda auditoria realizada pelo TCU sobre os "Haveres Financeiros da União". A primeira foi julgada pelo Acórdão 1833/2022-TCU-Plenário, da relatoria do Ministro Aroldo Cedraz, por meio do qual o Tribunal expediu recomendações ao então Ministério da Economia, cujo atendimento foi monitorado no bojo deste processo.
6.	Além disso, é de se ressaltar a alta materialidade envolvida na presente auditoria, pois, conforme descrito no relatório que acompanha este voto, o volume de recursos fiscalizados alcançou o montante de R$ 807,6 bilhões, relativos ao total dos créditos financeiros da União perante estados, Distrito Federal e municípios. 
7.	Tais créditos decorrem de programas de financiamento e refinanciamento de dívidas autorizados por lei, em especial a Lei 9.496/1997, com alterações promovidas pelas Leis Complementares 148/2014, 156/2016 e 173/2020. Esse programa envolve 24 estados e o Distrito Federal, com destaque para São Paulo, Minas Gerais, Rio de Janeiro, Rio Grande do Sul e Paraná, que respondem por 91,06% do saldo devedor total.
8.	Assim, foi definido como escopo da auditoria as contas que fazem parte do ciclo contábil dos haveres financeiros da União junto a entes subnacionais, principalmente os valores associados aos contratos de refinanciamento embasados na Lei 9.496/1997, que são os de maior materialidade entre os haveres financeiros administrados pela STN.
9.	Aplicados os procedimentos de auditoria em conformidade com as Normas de Auditoria do Tribunal de Contas da União (NAT) , aprovadas pela Portaria-TCU 280/2010, a equipe identificou três distorções nas demonstrações contábeis, sendo duas de valor e uma de classificação, que prejudicam a representação fidedigna das informações relativas à gestão dos haveres financeiros da União. São elas:
Distorções de valor:
a.1) R$ 26,6 bilhões baixados indevidamente como despesa de desincorporação de ativos (Variação Patrimonial Diminutiva - VPD) , em desacordo com a norma contábil aplicável (item 5.2 da Macrosiafi 020342) ;
a.2) R$ 23 bilhões, pelo menos, em decorrência da não contabilização, no passivo, dos valores a serem deduzidos pela União sobre as perdas de arrecadação dos Estados e do Distrito Federal relativos ao ICMS, conforme obrigação estabelecida pelo art. 3º da Lei Complementar 194/2022, em desacordo com o item 17.2, Parte II, do MCASP - 9ª Edição e a NBC TSP 3;
Distorção de classificação: R$ 1,4 bilhão de atualização de passivos classificados indevidamente no resultado como atualização de empréstimos concedidos, em razão da ausência de conta específica no Plano de Contas Aplicado ao Setor Público (PCASP) .
10.	Com relação às distorções 'a.1' e 'b', a Secretaria do Tesouro Nacional já formalizou a adoção de medidas para tratar os problemas identificados pela equipe de auditoria, de forma que se dispensa a proposição de recomendações neste processo.
11.	No que se refere à distorção 'a.2', no entanto, faz-se necessário expedir ciência ao Ministério da Fazenda de que a ausência do reconhecimento da obrigação como uma provisão, referente à dedução a ser realizada pela União sobre os contratos de dívida dos Estados ou do Distrito Federal administradas pela STN, conforme estabelecido pelo art. 3º da Lei Complementar 194/2022, gerou a distorção de, pelo menos, R$ 23 bilhões nas demonstrações contábeis do Ministério da Economia referentes ao exercício de 2022.
12.	Além do exposto acima, foram identificados assuntos que exigiram atenção significativa da auditoria.
13.	O primeiro foi a redução de R$ 196,7 bilhões nas contas de ajuste para perdas estimadas nos haveres financeiros da União perante a estados e Distrito Federal, em comparação com os valores relativos ao exercício de 2021, representando uma redução de 62% entre os dois exercícios. Isso ocorreu devido à mudança na metodologia de ajuste para perdas estimadas e à redução do saldo devedor dos contratos de refinanciamento firmados com os estados do Rio de Janeiro e Minas Gerais durante o exercício de 2022.
14.	Com relação à questão metodológica, recordo que a mudança foi implementada após a consignação de distorções pelo Tribunal de Contas da União no Parecer Prévio sobre as Contas do Presidente da República relativas ao exercício de 2021. Tais distorções foram identificadas na auditoria financeira mencionada anteriormente neste voto, julgada pelo Acórdão 1833/2022-TCU-Plenário. Agora, neste processo, identificou-se que a nova metodologia representou um avanço, tendo incorporado as recomendações do TCU expedidas na referida decisão.
15.	Outra evolução relevante na metodologia apontada pela equipe diz respeito à atuação da Advocacia-Geral da União (AGU) nas estimativas de perdas relativas aos contratos com pendências jurídicas.
16.	Na auditoria anterior, apontou-se a necessidade de uma análise precisa sobre as ações judiciais de modo a se avaliar o grau de sucesso ou insucesso das questões jurídicas e o valor máximo possível de perda, sendo importante a participação da AGU.
17.	Assim, atendendo à recomendação do Tribunal contida no Acórdão 1833/2022-TCU-Plenário, a AGU passou a classificar as ações judiciais em níveis de risco: "provável", "possível" ou "remoto". Nessa nova metodologia faz-se distinção do percentual de ajuste para perdas entre essas classificações de risco. Além disso, o valor máximo do ajuste passou a ser o "valor objeto da ação" e não mais o valor total do contrato, o que tornou a estimativa de perdas dos haveres financeiros mais razoável.
18.	No que tange ao monitoramento das deliberações do Acórdão 1833/2022-TCU-Plenário, da relatoria do Ministro Aroldo Cedraz, verificou-se que a STN adotou diversas medidas visando: aprimorar a contabilização dos encargos a receber; melhorar a classificação dos procedimentos relacionados à atualização monetária e acerto de saldo; e aprimorar a política contábil de ajuste para perdas estimadas. 
19.	Desse modo, das cinco recomendações expedidas naquela decisão, três foram consideradas plenamente implementadas e duas "em implementação", propondo-se a continuidade do monitoramento desses itens na auditoria financeira a ser realizada relativa ao exercício de 2023.
20.	Assim, acolho integralmente as propostas consignadas no relatório de auditoria, as quais tiveram o apoio das instâncias diretivas da unidade técnica.
21.	Cabe destacar que, por meio desta fiscalização, o Tribunal contribui significativamente para a melhoria dos registros contábeis e para a maior aderência das demonstrações financeiras da União às normas e padrões internacionais de contabilidade pública. Com isso, ao fim, amplia-se a credibilidade e a transparência das informações contábeis perante a sociedade.
22.	Por fim, parabenizo a equipe da Unidade de Auditoria Especializada em Certificação de Contas pelo trabalho robusto e meticuloso submetido à apreciação dessa Corte de Contas.
	Ante o exposto, VOTO no sentido de que o Tribunal adote a minuta de acórdão que ora submeto à deliberação deste Colegiado.
TCU, Sala das Sessões, em 19 de abril de 2023.
JORGE OLIVEIRA 
Relator